臺灣高等法院民事判決
109年度上易字第1287號
上  訴  人  謝雲珠  
訴訟代理人  徐嘉明律師
被 上訴 人  謝禎龍  

訴訟代理人  李國煒律師
            李代婷律師
上列當事人間請求分擔款事件，上訴人對於中華民國109年7月24
日臺灣桃園地方法院109年度訴字第193號第一審判決提起上訴，
本院於109年12月23日言詞辯論終結，判決如下：
    主      文
上訴駁回。
第二審訴訟費用由上訴人負擔。　　
    事實及理由
一、被上訴人主張：兩造之父親即被繼承人謝新王於民國103年3月8日死亡，繼承人為兩造、原審共同被告吳謝美燕、謝碧蓮（於繼承發生後死亡）、謝禎俊、謝禎輝等6人。坐落桃園市○○區○○○段○○○段00000地號土地（下稱系爭土地）應有部分2分之1及其上同小段3576建號建物（下稱系爭建物，合稱系爭房地）原為謝新王所有，系爭土地其餘應有部分2分之1則為伊所有。伊於103年6月19日以系爭土地、建物向桃園市平鎮區農會（下稱平鎮農會）設定抵押權借款新臺幣（下同）580萬元，同時清償謝新王之原有借款403萬2,295元。嗣系爭土地、建物暨增建部分（即桃園市○○區○○○段○○○段00000○號）經原法院民事執行處（下稱執行法院）106年度司執字第79086號強制執行案件（下稱系爭執行案件）拍賣後，執行所得金額如附表所示，執行法院以伊所有之系爭土地應有部分2分之1拍賣所得價金優先清償伊向平鎮農會借款之580萬元、利息及違約金，餘款則歸屬謝新王全體繼承人所有。惟伊實際上僅增貸176萬7,705元，謝新王原有之借款債務應由謝新王全體繼承人共同負擔，經結算後上訴人應給付伊21萬4,110元，及自伊清償謝新王債務翌日起至清償日止之法定遲延利息，爰依民法第1153條、第280條、第281規定，求為命：上訴人應給付伊21萬4,110元，及自103年6月20日起至清償日止，按年息5%計算利息之判決【未繫屬本院者，不予贅述】
二、上訴人則以：伊對於應分擔21萬4,110元部分雖不爭執，惟
　　被上訴人前於103年3月5日非法將系爭房地所有權移轉登記
    予己，嗣經原法院103年度訴字第1482號、本院104年度上字
    第1040號民事確定判決（下稱另案民事確定判決）塗銷上開
    移轉登記，自被上訴人非法移轉系爭房地所有權登記時起，
    至系爭房地於108年9月5日登記為拍定之第三人所有之日止
    ，被上訴人無權占用系爭房地，應依民法第179條規定返還
    伊及其餘謝新王繼承人相當於租金之不當得利52萬2,135元
    ；另被上訴人未經謝新王全體繼承人同意，即以系爭土地、
    建物向平鎮農會貸款580萬元，致系爭房地遭平鎮農會聲請
    拍賣，被上訴人對於其所增貸之176萬7,750元，應對伊及謝
    新王其餘繼承人負損害賠償之責，而應依民法第184條第1項
    前段規定給付伊及謝新王其餘繼承人176萬7,750元。伊以上
    開2筆債權與被上訴人請求伊給付之分擔款相互抵銷後，被
    上訴人已無餘額可得向伊請求等語，資為抗辯。
三、原審就此部分為上訴人敗訴之判決，即判命上訴人應給付被
    上訴人21萬4,110元，及自103年6月20日起至清償日止，按
    年息5%計算之利息。上訴人不服，提起上訴，上訴聲明：㈠
    原判決不利於上訴人部分廢棄。㈡上開廢棄部分，被上訴人
    在第一審之訴駁回。被上訴人答辯聲明：上訴駁回。
四、兩造不爭執事項：（本院卷第120頁）
  ㈠謝新王於103年3月8日死亡，其繼承人為兩造、吳謝美燕、謝
    碧蓮(於繼承發生後死亡)、謝禎俊、謝禎輝等6人，無人拋
    棄繼承。
  ㈡被上訴人於103年3月5日擅自將謝新王所有之系爭房地（系爭
    土地其餘應有部分2分之1為被上訴人所有）所有權移轉登記
    予被上訴人名下，嗣經另案民事確定判決塗銷上開移轉登記
    。
  ㈢被上訴人於103年6月19日以系爭土地、建物向平鎮農會設定
    抵押權借款580萬元，同時清償謝新王之原有借款403萬2,29
    5元。
  ㈣系爭土地、建物暨增建部分經系爭執行案件拍賣，執行所得
    金額如附表所示。
五、本院得心證之理由：
  ㈠按繼承人對於被繼承人之債務，以因繼承所得遺產為限，負
    連帶責任。繼承人相互間對於被繼承人之債務，除法律另有
    規定或另有約定外，按其應繼分比例負擔之。連帶債務人相
    互間，除法律另有規定或契約另有訂定外，應平均分擔義務
    。連帶債務人中之一人，因清償、代物清償、提存、抵銷或
    混同，致他債務人同免責任者，得向他債務人請求償還各自
    分擔之部分，並自免責時起之利息。民法第1153條、第280
    條、第281條第1項分別定有明文。被上訴人主張謝新王之債
    務403萬2,295元應由謝新王繼承人平均分擔，經計算後上訴
    人應給付伊21萬4,110元本息等情，為上訴人所不爭執（本
    院卷第120頁），則被上訴人依上開規定請求上訴人給付上
    開金額，及自103年6月20日起至清償日止，按年息5%計算之
    利息，自有理由。
　㈡上訴人另主張得以對被上訴人之52萬2,135元不當得利返還債
    權、176萬7,705元侵權行為損害賠償債權，抵銷被上訴人上
    開請求云云，為被上訴人所否認，經查：　
  ⒈按二人互負債務，而其給付種類相同，並均屆清償期者，各
    得以其債務，與他方之債務，互為抵銷。無法律上之原因而
    受利益，致他人受損害者，應返還其利益。因故意或過失，
    不法侵害他人之權利者，負損害賠償責任。民法第334條第1
    項本文、第179條、第184條第1項前段分別定有明文。復按
    繼承人有數人時，在分割遺產前，各繼承人對於遺產為公同
    共有，為民法第1151條所明定。部分繼承人未經他繼承人同
    意而占有繼承之公同共有不動產，構成不當得利，其債權仍
    屬於全體繼承人公同共有。他繼承人請求債務人履行此項債
    務，係公同共有債權之權利行使，非屬回復公同共有債權之
    請求，尚無民法第821條規定之準用；而應依同法第831條準
    用第828條第3項規定，除法律另有規定外，須得其他公同共
    有人全體之同意，或由公同共有人全體為請求（104年2月3
    日最高法院104年度第3次民事庭會議決議意旨參照）。次按
    民法第334條第1項所稱之抵銷，係以二人互負債務，而其給
    付種類相同並均屆清償期為要件。得供債務人抵銷之債權，
    須為其所有之對於債權人之債權，債務人與他人公同共有之
    債權，既非其單獨所有，其權利之行使不能單獨為之，自不
    得以之抵銷自己之債務（最高法院104年度台上字第2124號
    判決意旨參照）。
　⒉針對52萬2,135元不當得利返還債權部分：
　  查系爭房地於謝新王死亡前為謝新王所有，自103年3月8日
    謝新王死亡時起至108年9月5日因拍賣登記為第三人所有（
    見原法院108年度壢司調字第427號卷第99、101頁之登記謄
    本）之時止，為謝新王之繼承人公同共有等情，為兩造所不
    爭執（本院卷第120、133頁）。則依上訴人所為主張，自10
    3年3月5日起至103年3月8日謝新王死亡時止，謝新王因被上
    訴人無權占有系爭房地對被上訴人所得請求之不當得利返還
    債權，於謝新王103年3月8日死亡時起，為謝新王之全體繼
    承人公同共有；而自103年3月8日謝新王死亡時起至108年9
    月5日止，因被上訴人無權占有謝新王全體繼承人公同共有
    之系爭房地所生之不當得利返還債權，亦為謝新王全體繼承
    人公同共有。而系爭房地在第三人拍定之前，均未為遺產分
    割，此為兩造所不爭執（本院卷第120頁），卷內亦無謝新
    王之繼承人針對「因被上訴人無權占有系爭房地而生之不當
    得利返還債權」已為分割之事證，從而，縱認上訴人所主張
    之上開公同共有債權確屬成立，亦為上訴人與其他謝新王繼
    承人公同共有，而非其單獨所有，揆諸上開說明，該等權利
    之行使不得由上訴人單獨為之，上訴人據以主張抵銷自己對
    被上訴人所負之債務，自無可採。至於上訴人雖主張以上開
    債權與被上訴人主張之分擔款107萬550元同額範圍內相互抵
    銷等語（本院卷第155頁），然本件上訴人於原審之分擔款
    請求業經原審判命上訴人、謝禎輝、宋林淑慈即謝碧蓮之遺
    產管理人、謝禎俊、吳謝美燕應分別給付被上訴人21萬4,11
    0元本息，而屬可分之債，除上訴人外，其餘原審共同被告
    均無聲明不服，上訴人亦未說明有何為其他原審共同被告主
    張抵銷之權利，是其此部分抵銷主張亦屬無據，併此敘明。
　  又上訴人聲請傳訊謝禎輝、謝禎俊，欲證明系爭房地自103
    年3月5日起至108年9月5日止，均由被上訴人一人占有使用
    ，因不影響上開判斷，本院認核無調查之必要。
  ⒊針對176萬7,705元之侵權行為損害賠償債權部分：
  ⑴上訴人主張被上訴人未經謝新王全體繼承人同意而以系爭房
    地增貸176萬7,705元後未予清償，導致系爭房地遭拍賣，致
    伊及謝新王其餘繼承人受有損害，應依民法第184條第1項前
    段賠償伊及謝新王其餘繼承人176萬7,705元等情。然縱認上
    訴人上開主張可採，上開侵權行為損害賠償債權亦屬上訴人
    與謝新王其餘繼承人公同共有，卷內亦無事證可認該等債權
    業已分割而單獨歸屬於上訴人，則同前所述，上訴人以上開
    債權主張抵銷對被上訴人之債務，亦無可採。
　⑵況且，被上訴人於103年6月19日以系爭土地、建物向平鎮農
    會設定抵押權借款580萬元，同時清償謝新王之原有借款403
    萬2,295元（此為兩造所不爭執，上開不爭執事項㈢），中間
    固有增貸差額176萬7,705元（580萬元-403萬2,295元=176萬
    7,705元）；而上訴人主張因被上訴人未能償還貸款，導致
    系爭房地遭強制執行等情，復為被上訴人所不爭執。惟系爭
    房地（包含增建物）經拍賣後，其拍賣所得共計為850萬2,9
    50元（即如附表編號2至4金額合計），縱僅扣除原由謝新王
    所借貸、應由謝新王全體繼承人連帶負擔之債務本金403萬2
    ,295元，餘額為447萬655元（850萬2,950元-403萬2,295元=
    447萬655元），然系爭房地（包含增建物）執行結果，尚發
    還謝新王全體繼承人578萬8,450元，此有分配表、分配結果
    彙整表在卷可證（原審卷第151至155頁），遠超過上開餘額
    447萬655元，故被上訴人抗辯伊以系爭土地、建物增貸之差
    額176萬7,705元本息，係以伊所有系爭土地應有部分2分之1
    之拍賣所得清償，上訴人及謝新王其餘繼承人並未因此增貸
    金額受有損害等情，尚無不合。此外，上訴人未能舉證證明
    伊及謝新王其餘繼承人因被上訴人之侵權行為受有176萬7,7
    05元之損害，故上訴人主張被上訴人應依民法第184條第1項
    前段規定給付上訴人及謝新王其餘繼承人176萬7,705元云云
    ，亦無可採。
  ⒋從而，上訴人主張以對被上訴人之52萬2,135元不當得利債權
    、176萬7,705元侵權行為損害賠償債權，抵銷被上訴人對伊
    之21萬4,110元本息債權云云，均無足採。
六、綜上所述，被上訴人依民法第1153條、第280條、第281條規
    定，請求上訴人給付21萬4,110元，及自103年6月20日起至
    清償日止，按年息5%計算之利息，為有理由，應予准許。原
    審就此部分為上訴人敗訴之判決，並無不合。上訴論旨指摘
    原判決此部分不當，求予廢棄改判，為無理由，應駁回其上
    訴。
七、本件事證已臻明確，兩造其餘之攻擊或防禦方法及所用之證
    據，經本院斟酌後，認為均不足以影響本判決之結果，爰不
    逐一論列，附此敘明。
八、據上論結，本件上訴為無理由，依民事訴訟法第449條第1項
    、第78條，判決如主文。
中　　華　　民　　國　　110 　年　　1 　　月　　6 　　日
                  民事第二庭   
                      審判長法  官  陳容正
                            法  官  紀文惠 
                            法  官  劉素如

附表、系爭執行案件拍賣所得金額
編號 標的物  拍賣所得金額   （新臺幣） 1 桃園市○○區○○○段○○○段00000地號 （謝禎龍權利範圍2分之1） 382萬3,950元 2 桃園市○○區○○○段○○○段00000地號 （謝新王之繼承人公同共有權利範圍2分之1） 382萬3,950元 3 桃園市○○區○○○段○○○段0000○號 （謝新王之繼承人公同共有） 384萬3,000元 4 桃園市○○區○○○段○○○段00000○號 （增建部分）（謝新王之繼承人公同共有） 83萬6,000元 備註          編號2至4共計850萬2,950元  
正本係照原本作成。
不得上訴。
中　　華　　民　　國　　110 　年　　1 　　月　　6 　　日

　　　　　　　　　　　　　　書記官  林宗勳